【裁判字號】    91,上更(一),898
【裁判日期】    920924
【裁判案由】    誣告
【裁判全文】
臺灣高等法院刑事判決                        九十一年度上更(一)字第八九八號
    上  訴  人
    即  被  告  甲○○
    選任辯護人  蕭介生律師
右上訴人因誣告案件，不服臺灣臺北地方法院八十六年度訴字第一０五七號，中華民
國八十七年八月二十七日第一審判決（起訴案號：臺灣臺北地方法院檢察署八十六年
度偵字第三０一八號）提起上訴，判決後，經最高法院第一次發回更審，本院判決如
左：
    主      文
上訴駁回。
    事      實
一、甲○○前於民國七十二年間，因詐欺案件經法院判決有期徒刑四月，並於七十八
    年一月二十五日經減刑為有期徒刑二月，七十八年一月一日入監執行，七十八年
    二月二十八日執行完畢。
二、緣甲○○於七十八年十一月、十二月間，向乙○○表示因經濟困難，欲向乙○○
    借款新台幣（下同）二千零七十五萬六千九百元，並願以其不知情之胞兄周銘嘉
    所有座落台北市○○區○○段一小段一一三號地號土地，及其地上建物門牌號碼
    為台北市○○區○○街五十八號六樓房屋提供向台北市第七信用合作社龍安分社
    （下稱七信龍安分社）設定抵押，以借款二千零七十五萬六千九百元，俟該貸款
    辦妥後再歸還，乙○○允之，即分別向陳聰寶、李春道、周雪蓉、嚴太榮、蔡崇
    賢、李仍雄、王武男等人借得計二千零七十五萬六千九百元後交予甲○○，甲○
    ○則交付不知情之張送妹簽發付款人為七信龍安分社，甲存第六○九三五九之二
    號帳戶（下同）支票九張予周義男為憑，周義男並分別再將該支票九張交付予陳
    聰寶、李春道、周雪蓉、嚴太榮、蔡崇賢、李仍雄、王武男等人收執，詎甲○○
    得款後竟拒辦理前揭抵押權設定以貸款清償債務，而所交付之九張票據經提示後
    均不獲兌現，並經過多次換票延期，甲○○仍無法清償前揭債務，而陳聰寶、李
    春道、周雪蓉、嚴太榮、蔡崇賢等人所持有之由甲○○輾轉交付之張送妹簽發之
    付款人七信龍安分社之支票，亦頻遭退票，嗣陳聰寶、周雪蓉透過乙○○與甲○
    ○取得聯繫，甲○○並答允陳聰寶、周雪蓉另行簽發支票已換回原先退票之支票
    ；甲○○遂於七十八年、七十九年間：
    （一）持一張前揭支票，票號ＦＣ0000000、面額一百萬元，且已由周明
          雄事先在支票背面簽名背書之支票，至周雪蓉服務處所即台北市○○路○
          段一○八號台北市第七信用合作社城南分社二樓，向周雪蓉換回原先已退
          票之支票，並表明其已有支票背書，保證屆期不會再退票。
    （二）持四張前揭支票，票號ＦＣ0000000（面額四十四萬元）、票號Ｆ
          Ｃ0000000（面額二十一萬六千九百元）、ＦＣ0000000（
          面額四百二十萬元）、ＦＣ0000000（面額一百萬元），至陳聰寶
          服務處所即台北市○○路台北市第七信用合作社儲蓄部，向陳聰寶換回原
          先已退票之支票，甲○○並在該四張支票背面親自簽名背書。
    （三）另行簽發前揭二張支票，票號ＦＣ0000000（面額二百萬元）、票
          號ＦＣ0000000（面額二十萬元），並均已在該支票背面簽名背書
          ，委由乙○○交付予李春道（面額二百萬元，原審誤為蔡崇賢）、嚴太榮
          （面額二十萬元），並換回原先已退票之支票。
    而甲○○明知前揭支票，票號ＦＣ0000000（面額一百萬元）、ＦＣ00
    00000（面額四十四萬元）、ＦＣ0000000（面額二十一萬六千九百
    元）、ＦＣ0000000（面額四百二十萬元）、ＦＣ0000000（面額
    一百萬元）（起訴書誤載為ＦＣ0000000）、ＦＣ0000000（面額
    二百萬元）、ＦＣ0000000（面額二十萬元）等七張（下稱系爭七張支票
    ），乃係其親自在該等支票背面簽名背書，竟意圖使周義男受刑事處分，虛構前
    揭七張支票乃係乙○○為提出民事訟訴而冒用甲○○名義，偽造甲○○之背書，
    並於八十一年五月二十六日具狀向台灣台北地方法院檢察署該管公務員提出偽造
    文書告訴，誣告乙○○冒用甲○○名義，在系爭七張支票背面偽造甲○○之背書
    ，乙○○有關偽造甲○○支票背書案，經台灣台北地方法院檢察署檢察官於八十
    二年二月十六日起訴（八十一年度偵字第一一七八一號），並經本院於八十二年
    九月二十四日以八十二年度訴字第一七一六號判決判處有期徒刑八月，緩刑三年
    ，乙○○上訴後，經台灣高等法院於八十四年二月十五日以八十二年度上訴字第
    六六六七號判決改判無罪，並經台灣高等法院仍於八十五年十二月十日以八十五
    年度上更（一）字第一六六號判決無罪，嗣並確定，乙○○始免於受刑事處分。
三、案經台灣高等法院檢察署發交由台灣台北地方法院檢察署檢察官偵查起訴暨併案
    審理。
    理      由
一、訊據上訴人即被告甲○○固坦承其有交付系爭七張支票予告訴人乙○○，惟矢口
    否認其有在系爭七張支票背面背書，並否認其有誣告告訴人乙○○之犯行，辯稱
    ：其未在系爭七張支票背書，而其認為係告訴人乙○○冒用其之署押簽名背書，
    乃係從系爭七張支票全部之背書觀之，並不一致，就該七枚署押與其署押比對，
    無論筆、結構、形態，均迥然不同，應非同一人書寫，又參酌告訴人乙○○在金
    融界服務近二十年年資之經歷，職位為副理，衡情亦無讓其為不一致之背書之情
    事，是其認系爭七張支票乃告訴人乙○○恐債權不能確保之情況下，為追索債權
    所偽造，其理甚明，其並無誣告行為，至證人陳聰寶、李春道等人，其與該等證
    人素昧平生彼此之間不可能有借貸或交付支票情事，若其真有背書，證人等早已
    依法提示並追索，惟證人等既未按期提示支票或追索，是其證言虛假而毫無憑據
    云云。
二、經查：
  （一）右揭事實，業據告訴人乙○○之指訴甚詳，並有系爭七張支票正本在卷可稽
        ，而被告甲○○確有向告訴人乙○○借款二千零七十五萬六千九百元一節，
        已據其於前案（即台灣台北地方法院八十二年度訴字第一七一六號、本院八
        十二年度上訴字第六六六七號）扣案錄音帶中自白甚詳，並有支票九紙影本
        附於前案卷可稽，而其中二張支票且經被告背書亦為其所不否認，參之證人
        陳聰寶、周雪蓉、蔡崇賢、李春道、嚴太榮、李仍雄、王武男等人於前案所
        證，渠等確於七十八年十一、十二月間分別借款數十至數百萬元不等之現金
        予告訴人乙○○轉借他人等語，自堪以採信。
  （二）系爭七張支票票號ＦＣ0000000（面額一百萬元），乃係被告在台北
        市○○街○段一○八號二樓交由證人周雪蓉收執，業據證人周雪蓉於原審調
        查時證述甚詳，證人周雪蓉並供稱：「（問：該一百萬元支票之前，亦是交
        付一百萬元支票？）是的，前幾次換票都是經乙○○轉交給我，該張支票是
        最後一張換票，被告直接交給我，因為我要看被告本人，拒絕由乙○○轉交
        給我」、「支票拿來時，被告已簽章好的，我曾向乙○○查證過，因為我不
        認識被告，我當時當場打電話問乙○○，與甲○○對質無誤才收的，因被告
        簽字我看不懂，被告說是他本人簽章的，我慎重還是查實後，才收下該張支
        票」等語（見原審八十六年八月四日、八十七年五月十八日訊問筆錄），而
        證人周雪蓉前揭證稱，經核與其在前案時供稱大致相符（見台灣台北地方法
        院檢察署八十一年度偵字第一○一二六號卷第六十六頁、本院八十二年度上
        訴字第六六六七號卷第八十二頁、八十三頁反面），且亦與告訴人乙○○所
        訴相符，而參之證人周雪蓉與被告素不相識，當無誣陷被告之虞，而前揭支
        票之發票人乃係張送妹，並非被告本人，則債務人即借貸者即係被告本人，
        證人周雪蓉特別注意被告是否有背書、被告在其非發票人之支票上簽名背書
        以示負責等，亦均屬情誼之舉、事理之常，是證人周雪蓉前揭證言，自堪以
        採信；足見系爭七張支票票號ＦＣ0000000（面額一百萬元）乃係由
        被告親自背書應可認定。
  （三）系爭七張支票之票號ＦＣ0000000（面額四十四萬元）、票號ＦＣ0
        000000（面額二十一萬六千九百元）、ＦＣ0000000（面額四
        百二十萬元）、ＦＣ0000000（面額一百萬元），乃係被告在台北市
        ○○路台北市第七信用合作社儲蓄部交由證人陳聰寶收執，業據證人陳聰寶
        於原審調查時證述甚詳，證人陳聰寶並供稱：「乙○○向我借錢，乙○○拿
        到錢再轉借給甲○○，甲○○也只借五百多萬元，分三、四次分批借的，乙
        ○○拿四張甲○○的支票給我，給我這些支票之前（按即系爭七張支票之前
        揭四張支票），已給我四張支票，但未兌現，後來我找乙○○，乙○○則聯
        絡被告到七信濟南路儲蓄部拿這四張支票換前支票」、「甲○○、乙○○均
        在七信儲蓄部」、「甲○○事先已簽章、把金額填好，背書方面是當時我和
        儲蓄部經理聊天時，他自己背書，我看到被告背書的」等語（見原審八十六
        年九月十一日訊問筆錄）、「這四張支票是換票的，前面四張退票後，到七
        信濟南路儲蓄部換的，我約了甲○○在儲蓄部換票，我先找乙○○，由乙○
        ○約了被告在儲蓄部換票，被告在儲蓄部交給我系爭四張支票」、「我當時
        和經理聊天，沒注意被告寫什麼，被告是在支票背面簽名的」（見原審八十
        七年五月十八日訊問筆錄），而證人陳聰寶前揭證稱，經核與其在前案時供
        稱大致相符（見台灣台北地方法院檢察署八十一年度偵字第一○一二六號卷
        第六十五頁），且亦與告訴人乙○○所訴相符，而參之證人陳聰寶與被告素
        不相識，當無誣陷被告之虞，而前揭支票之發票人乃係張送妹，並非被告本
        人，則債務人即借貸者即係被告本人，證人陳聰寶特別注意被告是否有背書
        、被告在其非發票人之支票上簽名背書以示負責等，亦均屬情誼之舉、事理
        之常，是證人陳聰寶前揭證言，自堪以採信，足見系爭七張支票票號ＦＣ0
        000000（面額四十四萬元）、票號ＦＣ0000000（面額二十一
        萬六千九百元）、ＦＣ0000000（面額四百二十萬元）、ＦＣ000
        0000（面額一百萬元），乃係由被告親自背書應可認定。
  （四）另系爭七張支票票號ＦＣ0000000（面額二百萬元）、ＦＣ0000
        000（面額二十萬元），前者乃係另一債權人即證人李春道所持有，後者
        乃係另一債權人嚴太榮所持有等情，業據告訴人乙○○、證人李春道陳稱甚
        詳，而前揭二張支票，乃係由被告親自在背面簽名背書一節，亦據告訴人周
        義男之指訴歷歷，經質諸被告雖一再否認其在前揭二張支票上簽名背書，而
        系爭七張支票票號ＦＣ0000000（面額二百萬元）、ＦＣ00000
        00（面額二十萬元）與票號ＦＣ0000000（面額一百萬元）、ＦＣ
        0000000（面額四十四萬元）、ＦＣ0000000（面額二十一萬
        六千九百元）、ＦＣ0000000（面額四百二十萬元）、ＦＣ0000
        000（面額一百萬元）等簽名筆跡，經送法務部調查局、憲兵司令部刑事
        支援中心亦均未能鑑定（法務部調查局八十七年六月五日87處發技二字第八
        七○三八四三四號函、憲兵司令部刑事鑑識中心八十七年七月十五日87綱得
        字第○八七一一號鑑驗通知書函在卷可參），惟經本院將該認定為被告真正
        之背書筆跡即系爭七張支票票號ＦＣ0000000（面額一百萬元）、Ｆ
        Ｃ0000000（面額四十四萬元）、ＦＣ0000000（面額二十一
        萬六千九百元）、ＦＣ0000000（面額四百二十萬元）、ＦＣ000
        0000（面額一百萬元）與票號ＦＣ0000000（面額二百萬元）、
        ＦＣ0000000（面額二十萬元）以肉眼細加比對、觀察，不論筆序慣
        性、筆韻神態、結構、形態等均屬相似，再者，被告承認曾於案外人余錫光
        所簽發，發票日為七十三年六月六日，金額九萬一千元，支票號碼為ＭＤ0
        000000，付款人為彰化商業銀行東門分行之支票一紙背面為橫式背書
        （參本院八十五年度上更一字第一六六號判決理由三）經本院將該承認為真
        正之背書筆跡及被告於前案當庭書寫字跡與本件系爭七張支票簽名筆跡以肉
        眼細加比對、觀察，發現甲○○三字橫式背書，其特殊筆法，初無二致，且
        筆跡，不論筆勢、結構、形態均屬相似，再參前案之承審法院將甲○○當庭
        書寫字跡及系爭支票之背書筆跡與甲○○承認為真正之背書筆跡送中央警察
        大學之鑑定結果，據覆「本案系爭支票簽名字跡與甲○○庭書字跡兩者所呈
        現之筆序慣性，筆韻神態具有相當程度之相似性」（參中央警察大學八十五
        年九月九日８５校科字第八五二八二０號函），況查告訴人乃為被告前揭借
        款之債權人，且前揭支票之發票人乃係張送妹，並非被告本人，是被告在其
        非發票人之支票上簽名背書以示負責等，亦屬情誼之舉、事理之常，否則告
        訴人當時身為金融行庫之高級職員，相當明瞭票據之法律效力，衡情豈會於
        借出如此鉅款後，卻明知而無故收受未經被告背書，且發票人亦非被告本人
        之支票，而徒減自己債權另一層保障之理？足見告訴人前揭指稱，尚非無據
        ，應可採信；至憲兵司令部刑事支援中心八十六年十一月二十日（86）綱得
        字第一六八九七號鑑驗通知書函、八十七年七月十五日（87）綱得字第○八
        七一一號鑑驗通知書函認為系爭七張支票之票號ＦＣ0000000（面額
        一百萬元）、ＦＣ0000000（面額二百萬元）、ＦＣ0000000
        （面額二十萬元）與被告曾於案外人余錫光所簽發七十三年六月六日、面額
        九萬一千元、付款人為彰化商業銀行東門分行之支票、及被告當庭書寫之筆
        跡間「慣性特徵均不相符」；本院再將被告於前案（即台灣台北地方法院八
        十二年度訴字第一七一六號、本院八十二年度上訴字第六六六七號）供認九
        張支票中之二張支票為其背書之支票票號ＦＣ0000000號（另一為被
        告供認為其背書之支票票號ＦＣ0000000號尚未回籠，有安泰商業銀
        行農安分行九十二安農字第０００一一號函附卷可稽，故無法送鑑定）與支
        票票號ＦＣ0000000（面額四十四萬元）、票號ＦＣ0000000
        （面額二十一萬六千九百元）、ＦＣ0000000（面額四百二十萬元）
        、ＦＣ0000000（面額一百萬元）簽名筆跡及命甲○○當庭書寫之多
        個簽名送法務部調查局鑑定，據該局調科貳字第０九二００二四七一四０號
        函亦覆稱「本案待鑑定支票號碼ＦＣ0000000、ＦＣ0000000
        、ＦＣ0000000、ＦＣ0000000原本共四紙，其背面上甲○○
        字跡，因均為草體書寫，筆劃極為簡略，其形狀甚至難以辨識為甲○○三字
        ，該簽名之書寫字體、字形均未見於所提供參對之甲○○親簽字樣中；惟兩
        者是否即非出於同一人手筆，則由於兩類字跡書體不一，一為草體，一為行
        體，而難客觀比對認定。」云云，惟參之被告於前案（附於本院八十五年度
        上更一字第一六六號證物袋）及本案原審庭訊時（八十六年六月十三日訊問
        筆錄）不同時間所書寫之簽名字跡，其筆劃間之式樣、運筆均變化不一，足
        見被告之簽名字跡往往會因時間、地點之不同，而有所變化、相異，況前揭
        鑑定筆跡、參考筆跡二者間亦有相差五年之久，是前揭鑑定單位之鑑定結論
        ，均尚難為被告有利認定之依據。
  （五）綜上所述，系爭七張支票確係被告親自簽名背書，被告前揭辯稱均不足採信
        ，事證明確，其誣告犯行至堪認定。被告請求調閱台灣台北地方法院八十一
        年度北簡民字第五四號、八十一年度訴字第一○三號、八十一年度訴字第一
        八四號、八十一年度訴字第二○四號、八十一年度北簡字第五五號、八十年
        北簡民字第三四一五號、八十一年度重訴字第一六九號卷宗，請求再傳訊證
        人陳聰寶、周雪蓉、李春道、蔡崇賢、嚴太宗、李仍雄，另請求鑑定乙○○
        之筆跡，因事證明確，本院認均無必要，併此敘明。
三、核被告所為係犯刑法第一百六十九條第一項之誣告罪；被告甲○○前於七十二年
    間，因詐欺案件經本院判決有期徒刑四月，並於七十八年一月二十五日經減刑為
    有期徒刑二月，七十八年一月一日入監執行，七十八年二月二十八日執行完畢，
    有台灣高等法院檢察署案紀錄簡覆表在卷可稽，其於五年之內再犯本件有期徒刑
    以上之罪，係屬累犯，爰依刑法第四十七條之規定加重其刑。原審認被告罪證明
    確，適用刑法第一百六十九條第一項、第四十七條之規定，並審酌被告因告訴人
    對其提出詐欺告訴，竟虛構事實，誣控濫告，浪費司法資源至鉅，並使告訴人險
    受刑事處分，無辜受累，其犯罪動機、目的、手段、品行、智識程度、所生危害
    及犯罪後極力否認，毫無悔意之態度等一切情狀，量處有期徒刑二年，其認事用
    法及量刑均無不當，被告上訴否認犯行，為無理由，應予駁回。
據上論斷，應依刑事訴訟法第三百六十八條，判決如主文。
本案經檢察官劉靜婉到庭執行職務。
中      華      民      國    九十二    年      九      月    二十四    日
                              臺灣高等法院刑事第二十一庭
                                  審判長法  官  葉  騰  瑞
                                        法  官  江  國  華
                                        法  官  莊  明  彰
右正本證明與原本無異。
如不服本判決，應於收受送達後十日內向本院提出上訴書狀，其未敘述上訴之理由者
並得於提起上訴後十日內向本院補提理由書（均須按他造當事人之人數附繕本）。
                                        書記官  廖  逸  柔
中      華      民      國    九十二    年      九      月    二十五    日
附錄：本判決論罪科刑法條全文
中華民國刑法第一百六十九條
 (誣告罪)
意圖他人受刑事或懲戒處分，向該管公務員誣告者，處七年以下有期徒刑
。
意圖他人受刑事或懲戒處分，而偽造、變造證據，或使用偽造、變造之證
據者，亦同。


司法院資訊處製作；財團法人民間司法改革基金會備份。
